【裁判字號】    94,訴,663
【裁判日期】    950613
【裁判案由】    分割共有物
【裁判全文】
臺灣桃園地方法院民事判決               94年度訴字第663號
原      告  甲○○
訴訟代理人  丙○○
            乙○○
被      告  丑○○
            子○○
            己○○
            丁○○
共      同
訴訟代理人  戊○○
被      告  辛○○
訴訟代理人  癸○○
被      告  寅○○原名楊風儀.
訴訟代理人  許俊仁律師
被      告  壬○○
            庚○○
上列當事人間請求分割共有物事件，於民國95年5 月30日言詞辯
論終結，本院判決如下：
    主      文
原告與被告寅○○、丑○○、子○○、辛○○、壬○○、己○○
共有坐落桃園縣大溪鎮○○段九一地號土地，應分割為：如附圖
編號A1部分（面積玖拾柒點伍平方公尺）歸原告取得；編號A2
部分（面積肆拾捌點柒陸平方公尺）歸被告寅○○取得；編號A3
部分（面積貳拾捌點肆肆平方公尺）歸被告丑○○、子○○、己○○取得，並依序按應有部分七分之二、七分之二及七分之三之
比例維持共有；編號A4部分（面積壹拾貳點壹玖平方公尺）歸被
告辛○○取得；編號A5部分（面積捌點壹平方公尺）歸被告壬○○取得。
原告與被告寅○○、丑○○、子○○、辛○○、壬○○、庚○○
共有坐落桃園縣大溪鎮○○段一一三地號土地，應分割為：如附
圖編號B1部分（面積陸拾柒點捌肆平方公尺）歸被告寅○○取得
；編號B2部分（面積壹佰拾伍點陸捌平方公尺）歸原告取得；
編號B3部分（面積拾玖點伍柒平方公尺）歸被告丑○○、子○○、庚○○取得，並依序按應有部分七分之二、七分之二及七分
之三之比例維持共有；編號B4部分（面積壹拾陸點玖陸平方公尺
）歸被告辛○○取得；編號B5部分（面積壹拾壹點壹平方公尺
）歸被告壬○○取得。
原告與被告寅○○、丑○○、子○○、辛○○、壬○○、己○○
、丁○○共有坐落桃園縣大溪鎮○○段一五八地號土地，應分割
為：如附圖編號C1部分（面積貳佰玖拾壹點柒平方公尺）歸原
告取得；編號C2部分（面積壹佰肆拾伍點陸玖平方公尺）歸被告
寅○○取得；編號C3部分（面積捌拾肆點玖捌平方公尺）歸被告
丑○○、子○○、己○○、丁○○取得，並依序按應有部分七分
之二、七分之二、七分之二、及七分之一之比例維持共有；編號
C4部分（面積拾陸點肆貳平方公尺）歸被告辛○○取得；編號
C5部分（面積貳拾肆點貳捌平方公尺）歸被告壬○○取得。
原告與被告寅○○、丑○○、子○○、辛○○、壬○○共有坐落
桃園縣大溪鎮○○段一六五地號土地，應分割為：如附圖編號D1
部分（面積壹佰肆拾玖點壹貳平方公尺）歸原告取得；編號D2部
分（面積柒拾肆點伍陸平方公尺）歸被告寅○○取得；編號D3部
分（面積貳拾肆點捌伍平方公尺）歸被告丑○○、子○○取得，
並按應有部分各二分之一之比例維持共有；編號D4部分（面積壹
拾捌點陸肆平方公尺）歸被告辛○○取得；編號D5部分（面積
拾壹點零柒平方公尺）歸被告壬○○取得。
訴訟費用由兩造各依附表所示應負擔訴訟費用比例負擔之。
    事實及理由
一、原告主張：坐落桃園縣大溪鎮○○段91地號（面積195.05平
    方公尺）、113地號（面積271.36平方公尺）、158地號（面
    積582.74平方公尺）、165 地號（面積298.24平方公尺）土
    地（下稱系爭土地）為兩造各按附表所示之應有部分比例所
    共有。系爭土地均為空地，原告前欲興建房屋，故與被告協
    調交換土地及購買被告之應有部分，但均無法達成協議，爰
    依民法第823 條第1 項、第824 條規定，請求准予裁判分割
    等語，並聲明：以原物分割，依如附圖一、二、三擇一為分
    割方式。
二、被告寅○○則以：同意分割，並且對系爭土地複丈成果圖沒
    有意見等語作為抗辯，並聲明：按附圖四所示分割，其中A1
    、B1、C1、D1部分分給原告；A2、B2、C2、D2部分分給被告
    寅○○；其餘分給其他被告。
三、被告丑○○、子○○、己○○、丁○○、庚○○則以：被告
    等人均同意分割，並願就分割後所分得部分，按原應有部分
    比例維持共有，大溪地政事務所95年5 月3 日土地複丈成果
    圖關於上開158 地號土地其中編號C3部分臨路寬度應增加為
    7.688 公尺，深度變更為11.054公尺，其餘同意按上開複丈
    成果圖分割。又本件訴訟係原告所提起，故訴訟費用應由原
    告負擔等語作為抗辯。
四、被告辛○○則以：對上開土地複丈成果圖沒有意見，惟系爭
    土地若予以分割，將變成沒有價值，故希望能以整筆土地交
    換等語作為抗辯。
五、被告壬○○則以：希望分割後所分得部分為單獨所有等語作
    為抗辯。
六、得心證之理由：
  (一)被告壬○○經合法通知，未於言詞辯論期日到場，核無民事
    訴訟法第386 條所列各款情形，爰依原告之聲請，由其一造
    辯論而為判決。
  (二)原告起訴主張系爭土地為兩造所共有，兩造於各該土地之應
    有部分如附表所示等情，業據其提出土地登記謄本為證，復
    為被告所不爭執，是原告此部分之主張，應堪採信。
  (三)按各共有人得隨時請求分割共有物。但因物之使用目的不能
    分割或契約定有不分割之期限者，不在此限；又共有物之分
    割，依共有人協議之方法行之；分割之方法不能協議決定者
    ，法院得因任何共有人之聲請命為以原物分配於各共有人。
    民法第823 條第1 項、第824 條第1 項、第2 項第1 款分別
    定有明文。又按當事人主張事實，須負舉證責任，倘所提出
    之證據，不足為其主張事實之證明，自不能認其主張之事實
    為真。經查，系爭土地兩造並無不能分割之協議，亦無因物
    之使用目的，致不能分割之情形，惟兩造無法達成分割協議
    等情，為兩造所不爭執，另參以兩造主張之分割方案既有不
    同，就分割之方法顯難為一致之協議。從而，原告請求將系
    爭土地為分割之判決，洵屬有據，應予准許。
  (四)至分割方案，兩造固均提出分割方案，惟查：
  1.按「分割共有物，以消滅共有關係為目的。法院裁判分割共
    有土地時，除因該土地內部分土地之使用目的不能分割（如
    為道路）或部分共有人仍願維持其共有關係，應就該部分土
    地不予分割或准該部分共有人成立新共有關係外，應將土地
    分配於各共有人單獨所有。」最高法院69年度台上字第1831
    號判例揭櫫斯旨。查本件除被告丑○○、己○○、子○○、
    庚○○及丁○○陳明分割後仍院維持共有外，其餘被告並無
    繼續維持共有之意願，而原告所提如附圖一、二、三所示分
    割方式，乃將被告等維持共有，顯違反上開意旨，尚非可採
    。
  2.如依被告寅○○提出之分割方案分割，則其中關於158 地號
    土地內C1所示部分土地及165 地號土地D1所示部分土地，將
    成為袋地，而可能衍生將來對於其他當事人所分得土地主張
    通行權之糾紛，且該部分土地因未面臨道路，其價值將因而
    減低，對受該部分分配之共有人亦屬不公，是被告寅○○所
    提上開方案，亦非公允。
  3.至被告丑○○、己○○、子○○、庚○○及丁○○提出如附
    圖五所示分割方式，則158 地號土地C1、C2所示部分土地將
    成為形狀不規則之土地，顯然不利於各該部分土地之利用，
    應非可採。
  4.本院斟酌前開土地共有人之意願、土地為建地之性質，暨其
    整體之利用價值，並兼顧分配價值平等均衡原則，認依附圖
    即桃園縣大溪地政事務所95年5 月3 日之土地複丈成果圖所
    示為分割，最為公平允洽，亦合於社會經濟效用與成本，爰
    判決如主文所示。又本件係因分割共有物而涉訟，被告之行
    為可認按當時之訴訟程度為伸張或防禦權利所必要，故由勝
    訴之原告亦負擔一部訴訟費用，併此敘明。
七、訴訟費用負擔之依據：民事訴訟法第80條之1 。
中    華    民    國    95    年    6     月    13    日
                  民事第三庭  法  官  林望民
以上正本係照原本作成
如對本判決上訴，須於判決送達後20日內向本院提出上訴狀
中    華    民    國    95    年    6     月    13    日
                              書記官  曾建中
┌──────────────────────────────────┐
│附表：兩造就坐落桃園縣大溪鎮○○段91地號、113地號、158地號、165地號 │
│土地之應有部分比例                                                  │
├─┬──┬───┬──────────────────┬──────┤
│編│ 稱 │所有人│ 原      應      有      部      分 │ 應  負  擔 │
│  │    │      ├───┬────┬────┬────┤ 訴  訟  費 │
│號│ 謂 │姓  名│91地號│113地號 │158地號 │165地號 │ 用  比  例 │
├─┼──┼───┼───┼────┼────┼────┼──────┤
│1.│原告│甲○○│12/24 │12/24   │12/24   │12/24   │5000/10000  │
├─┼──┼───┼───┼────┼────┼────┼──────┤
│2.│被告│寅○○│1/4   │1/4     │1/4     │1/4     │2500/10000  │
├─┼──┼───┼───┼────┼────┼────┼──────┤
│3.│被告│丑○○│1/24  │1/24    │1/24    │1/24    │ 417/10000  │
├─┼──┼───┼───┼────┼────┼────┼──────┤
│4.│被告│子○○│1/24  │1/24    │1/24    │1/24    │ 417/10000  │
├─┼──┼───┼───┼────┼────┼────┼──────┤
│5.│被告│辛○○│1/16  │1/16    │1/16    │1/16    │ 625/10000  │
├─┼──┼───┼───┼────┼────┼────┼──────┤
│6.│被告│壬○○│1/24  │1/24    │1/24    │5/48    │ 555/10000  │
├─┼──┼───┼───┼────┼────┼────┼──────┤
│7.│被告│己○○│1/16  │無      │2/48    │無      │ 270/10000  │
├─┼──┼───┼───┼────┼────┼────┼──────┤
│8.│被告│庚○○│無    │1/16    │無      │無      │ 126/10000  │
├─┼──┼───┼───┼────┼────┼────┼──────┤
│9.│被告│丁○○│無    │無      │1/48    │無      │  90/10000  │
└─┴──┴───┴───┴────┴────┴────┴──────┘


司法院資訊處製作；財團法人民間司法改革基金會備份。
